臺灣高等法院臺中分院民事判決　100年度上字第95號
上　訴　人　陽信商業銀行股份有限公司
法定代理人　林彭郎
訴訟代理人　蔡坤儒
　　　　　　呂佳玲
被 上 訴人　吳麗珍原名吳碧.
　　　　　　吳婕玲原名吳碧娟.
上 列 一人
訴訟代理人　楊雯齡律師
上列當事人間請求確認抵押權不存在等事件，上訴人對於民國10
0年1月12日臺灣臺中地方法院99年度訴字第1924號第一審判決提
起上訴，本院於民國100年7月12日言詞辯論終結，玆判決如下：
    主  文
原判決廢棄。
被上訴人間就被上訴人吳麗珍所有坐落台中市○里區○○段第八
九０、八九一地號土地所有權全部，所為本金最高限額新台幣三
百萬元之抵押權設定行為應予撤銷。
被上訴人吳婕玲應將台中市豐原地政事務所於民國九十五年六月
十六日收件豐登字第一一三０七０號、登記日期同月二十一日，
就上開土地所為本金最高限額新台幣三百萬元抵押權登記予以塗
銷。
第一、二審訴訟費用由被上訴人負擔。
    事實及理由
一、被上訴人吳麗珍（原名吳碧真，下稱吳麗珍）經合法通知，
    未於言詞辯論期日到場，經核並無民事訴訟法第三百八十六
    條所列各款情形，爰依上訴人之聲請，由其一造辯論而為判
    決，合先敘明。
二、上訴人主張：訴外人全歐霸汽車有限公司（下稱全歐霸公司
    ）於民國（下同）95年1月4日向上訴人借款新台幣（下同）
    800萬元，以吳麗珍為連帶保證人，惟全歐霸公司僅繳息至
    95年5月5日，其後未繳納本息，尚欠674萬3837元本息及違
    約金等未清償，依約借款視同全部到期。吳麗珍為恐財產遭
    強制執行，竟於95年6月21日，與其胞妹即被上訴人吳婕玲
    （原名吳碧娟，下稱吳婕玲）通謀而為虛偽意思表示，將其
    所有坐落台中市○里區○○段第890、891地號土地（下稱系
    爭土地），向台中市豐原地政事務所設定最高限額300萬元
    之抵押權予吳婕玲，權利存續期限不定期（96年6月16日收
    件豐登字第113070號、登記日期同月21日，下稱系爭抵押權
    ），系爭抵押權設定登記，為通謀虛偽意思表示，依法無效
    。因吳麗珍怠於請求吳婕玲塗銷上開抵押權設定登記，伊得
    依民法第二百四十二條，行使代位權。若被上訴人間之抵押
    權設定行為非為通謀虛偽意思表示，吳麗珍設定系爭抵押權
    予吳婕玲之行為，害及伊之債權，亦屬詐害債權行為，伊於
    99年10月18日收受被上訴人之答辯狀，載明被上訴人借貸資
    金往來情形，始知悉系爭抵押權設定行為，係屬無償行為，
    有害及上訴人債權之事由，依民法第二百四十四條第一項規
    定，伊得請求撤銷該抵押權設定行為等情，先位聲明求為：
    確認被上訴人間系爭土地設定之最高限額300萬元抵押權之
    物權行為，及所擔保之抵押債權不存在。上訴人代位請求吳
    婕玲塗銷系爭抵押權登記之判決。備位聲明求為：撤銷被上
    訴人間就系爭土地之設定行為及命吳婕玲塗銷系爭抵押權登
    記之判決（見本院卷146、147頁）。
三、被上訴人則以：吳麗珍自94年6月16日起因需資金週轉，陸
    續向吳婕玲借款，迄95年6月14日止，借款總額為350萬4000
    元，及代墊票款28萬2150元，吳麗珍僅償還110萬9000元，
    尚有267萬7150元未清償，嗣因吳麗珍經濟狀況惡化，無力
    償還吳婕玲之債務，乃於95年6月1日設定系爭抵押權予吳婕
    玲以保障其債權，被上訴人間確有債權債務關係，絕非通謀
    虛偽行為。又系爭抵押權設定行為，並非無償行為，亦未侵
    害上訴人之債權。被上訴人間約定設定系爭抵押權之時間為
    95年6月1日，登記時間為95年6月21日，吳麗珍於95年6月7
    日、6月14日分別向吳婕玲借款34萬5000元、20萬元，本件
    非屬無對價關係之抵押權設定行為。況上訴人於95年7月11
    日聲請假扣押強制執行時，已知系爭抵押權之存在，於99年
    10月22日始主張撤銷，已逾一年除斥期間等語，資為抗辯。
四、上訴人為先、備位訴訟之主張，本院自應就上訴人之先位訴
    訟之主張有無理由，先予審酌，玆分述如下：
  (一)上訴人主張訴外人全歐霸公司於95年1月4日向上訴人借款80
    0萬元，以吳麗珍為連帶保證人，惟全歐霸公司僅繳息至95
    年5月5日，其後未繳納本息，尚欠674萬3837元本息及違約
    金等未清償，依約借款視同全部到期等事實，有支付命令及
    確定證明書在卷可憑（見原審卷9、12頁），且為被上訴人
    所不爭執（見原審卷71、72頁、本院卷45、46頁），自堪信
    為真實。即上訴人於95年5月5日對吳麗珍有674萬3837元本
    息及違約金等債權存在。
  (二)按第三人主張表意人與相對人通謀而為虛偽意思表示者，該
    第三人應負舉證之責（最高法院48年台上字第29號判例參照
    ）。又民事訴訟如係由原告主張權利者，應先由原告負舉證
    之責，若原告先不能舉證，以證實自己主張之事實為真實，
    則被告就其抗辯之事實即令不能舉證，或其所舉證據尚有疵
    累，亦應駁回原告之請求（最高法院17年上字第917號判例
    參照），本件上訴人請求確認被上訴人間系爭抵押權及抵押
    債權均不存在，並代位請求吳婕玲將系爭抵押權登記予以塗
    銷，係主張被上訴人間消費借貸及系爭抵押權設定，為通謀
    虛偽意思表示而無效，則依上開說明，上訴人就其主張被上
    訴人間消費借貸及系爭抵押權設定行為，係通謀虛偽意思表
    示之事實，負舉證責任。
  (三)吳麗珍陳稱其於94年6月間起確有向吳婕玲借款等語（見原
    審卷56頁），且有吳婕玲玉山銀行台中分行存戶帳號000000
    0000000號活期儲蓄存款帳戶，分別於94年7月19日、8月25
    日、8月29日、9月20日、10月13日、10月17日各匯款23萬80
    00元、26萬元、25萬元、20萬元、14萬1000元、13萬5030元
    至吳麗珍銀行帳戶內，此有該分行函附明細表在卷可憑（見
    本院卷61、62頁及外放交易明細），足認被上訴人抗辯吳麗
    珍確有向吳婕玲借款等語，應可採信。則吳麗珍以系爭土地
    為擔保吳婕玲借款債權，而為系爭抵押權設定行為，亦難認
    有何通謀虛偽意思表示之情事。
  (四)上訴人以被上訴人間係姊妹關係，及吳婕玲為70年出生，被
    上訴人所稱94年借貸時間，吳婕玲僅24歲，無從提供高額之
    貸款，認被上訴人間消費借貸及系爭抵押權設定行為，係屬
    通謀虛偽意思表示云云。惟兄弟姊妹間成立金錢消費借貸契
    約，並提供不動產設定抵押權為擔保，實屬常見，尚難僅以
    姊妹間消費借貸契約及抵押權設定行為，即認係通謀虛偽意
    思表示。又吳婕玲為借貸時，雖僅24歲，惟無從以此認其無
    資金借貸與吳麗珍，是上訴人上開主張，自不可採。上訴人
    另主張吳婕玲，迄今均無聲請拍賣系爭土地實現抵押權，其
    等間債權應自始不存在云云。惟查，權利行使與否，乃屬於
    債權人自行決定之自由，不得以權利人未行使權利，遽論權
    利人之權利不存在。被上訴人間既為姊妹關係，則吳婕玲顧
    及姊妹親情，且抵押權具優先性，未聲請拍賣系爭土地，核
    與常情無違。上訴人據此主張被上訴人間虛偽設定系爭抵押
    權云云，為不可採。上訴人另主張吳婕玲為其家族經營投資
    全歐霸公司，且對同為家族成員之吳麗珍所共同經營投資事
    業，操作資金往來行為，吳婕玲存款帳戶係家族經營事業所
    使用之帳戶，其所提供之資金交付，並非被上訴人間之借貸
    ，其等間並無實際真實之金錢借貸往來，系爭抵押權設定行
    為，係屬通謀虛偽意思表示云云，已為被上訴人所否認，而
    上訴人又未以證據證明，自不可採。此外，上訴人未舉證證
    明被上訴人間消費借貸及系爭抵押權設定行為，係屬通謀虛
    偽意思表示。則上訴人主張被上訴人間消費借貸及系爭抵押
    權設定行為，係屬通謀虛偽意思表示云云，即不可採。
  (五)如上所述，被上訴人間消費借貸及系爭抵押權設定行為，並
    無通謀虛偽意思表示之情事，而上訴人主張被上訴人間消費
    借貸及系爭抵押權設定行為，係屬通謀虛偽意思表示云云，
    亦未舉證證明，即難採信。則上訴人之先位訴訟聲明，請求
    確認被上訴人間系爭土地設定之最高限額300萬元抵押權之
    物權行為，及所擔保之抵押債權不存在；上訴人代位請求吳
    婕玲塗銷上開抵押權登記，均無理由，應予駁回。
五、本件上訴人之先位訴訟，既無理由，本院自應就上訴人主張
    之備位訴訟，有無理由，加以審酌，玆分述如下：
  (一)按債務人以其所有之不動產設定抵押權，同時向他人借貸款
    項，其設定抵押權行為，固屬有償行為，若先有債權之存在
    ，而於事後為之設定抵押權者，即於設定當時並無對價關係
    ，應屬無償行為，倘有害及債權，則債權人自得依民法第二
    百四十四條第一項規定撤銷之（最高法院51年度台上字第35
    28號判例參照）。
  (二)上訴人於95年5月5日對吳麗珍有674萬3837元本息及違約金
    等債權存在，已如上開四(一)所述。上訴人於被上訴人95年6
    月21日設定系爭抵押權之前，係吳麗珍之債權人甚明。
  (三)被上訴人抗辯因吳麗珍所簽發支票，因恐存款不足，而由吳
    婕玲為吳麗珍代墊票款28萬2150元等語（見原審卷62至63頁
    ），為上訴人所否認。被上訴人不僅未提出票據加以證明，
    亦未舉其他證據證明，被上訴人該項抗辯，自不可採。
  (四)系爭抵押權於95年6月16日向台中市豐原地政事務所申請，
    約定原因發生日期為95年6月1日，並於95年6月21日登記，
    有土地登記第一類謄本及台中市豐原地政事務所函附登記申
    請書在卷可稽（見原審卷13至16頁、43至47頁）。被上訴人
    所抗辯吳婕玲分別於94年6月16日、7月1日、7月19日、8月
    15日、8月25日、8月29日、9月12日、9月20日、10月13日、
    10月17日、11月7日、95年3月7日以匯款或提領現金予吳麗
    珍計285萬9000元（見原審卷60至61頁），不論是否屬實，
    惟均係在95年6月21日系爭抵押權設定登記之前，甚至在系
    爭抵押權約定原因發生日期95年6月1日之前。又被上訴人雖
    以吳麗珍於95年6月7日、6月14日分別向吳婕玲借款34萬500
    0元、20萬元等語，提出存摺為證，惟該34萬5000元之交易
    內容為託收票據退票；該20萬元係臨櫃領取，有玉山銀行台
    中分行100年5月4日函附卷可憑（見本院卷66頁），吳麗珍
    稱該34萬5000元，係於95年3月間，其以全歐霸公司之支票
    向吳婕玲借款，嗣該票據退票之交易金額等語（見本院卷68
    頁），該34萬5000元借款亦係在95年6月21日系爭抵押權設
    定登記之前，甚至在系爭抵押權約定原因發生日期95年6月1
    日之前。至臨櫃領取之20萬元，並無證據證明，係由吳婕玲
    交付予吳麗珍，而吳麗珍亦稱因時間久遠無法查證等語（見
    本院卷107頁），自難認該20萬元係吳麗珍向吳婕玲所借款
    項。是被上訴人所抗辯之吳婕玲對吳麗珍之債權，均係在95
    年6月21日系爭抵押權設定登記之前，甚至在系爭抵押權約
    定原因發生日期95年6月1日之前，應可認定。足認系爭抵押
    權，係先有債權之存在，而於事後始為設定，亦即於設定當
    時並無對價關係。則依上開說明，即屬無償行為無訛。
  (五)吳麗珍除系爭土地外，尚有台中市○○區○○路3段112號8
    樓之1不動產，及台中市○區○○路3段111巷1號11樓之2不
    動產，惟於95年6月1日前，該二不動產已分別設定1020萬元
    、480萬元之抵押權，有土地及建物登記第一類謄本在卷可
    證（見本院卷89至91頁），而台灣台中地方法院96年度執字
    第17476號清償債務執行事件，於96年4月間鑑定時，該二不
    動產價格為485萬9000元、433萬1000元，經本院調取該執行
    卷查明屬實，並影印該鑑定報告書附卷可憑（見本院卷148
    至156頁），再參照94年12月、95年4月間上開二不動產同樓
    之拍賣資料，其拍賣價格僅381萬餘元、272萬餘元（見本院
    卷84、93、94頁），足認於95年6月間系爭抵押權設定時，
    吳麗珍之上開二不動產，不足以清償所擔保之抵押債權，自
    無從提供清償吳麗珍積欠上訴人之債務。又上訴人於99年1
    月19日聲請強制執行系爭土地，惟經台灣台中地方法院於99
    年4月20日函通知上訴人系爭土地經鑑定結果僅計239萬8000
    元（含其上未保存登記建物24萬元），顯已不足清償第一順
    位抵押權人即吳婕玲優先債權300萬元，且因上訴人查無債
    務人其他可供執行財產，經該院退還原繳執行名義（債權憑
    證）結案，為兩造所不爭執（見原審卷72頁、本院卷45、46
    頁），並經本院調閱該院99年度司執字第5958號執行卷查證
    無訛，堪認屬實。是吳麗珍除系爭土地，並無可供清償吳麗
    珍積欠上訴人債務之不動產，則其將系爭土地設定具有優先
    受償效力之最高限額300萬元抵押權予吳婕玲，以供擔保其
    前積欠吳婕玲之普通債務，自有害於為吳麗珍債權人之上訴
    人受償可能，應認有害上訴人之債權。
  (六)次按民法第二百四十四條第一項規定之撤銷權，依同法第二
    百四十五條規定，固自債權人知有撤銷原因時起，一年間不
    行使而消滅，但查所謂知有撤銷原因，係指知債務人所為者
    為無償行為，且有害及債權而言，倘僅知其一，則無從本於
    詐害行為行使撤銷權，除斥期間即無從進行。又民法第二百
    四十五條規定：「前條之撤銷權，自債權人知有撤銷原因時
    起，一年間不行使，或自行為時起，經過十年而消滅」。法
    文既係規定「知」，而非「可得而知」，應係指明知而言，
    如當事人間就知悉之時間有所爭執，自應由債務人就債權人
    知悉在前之事實，負舉證責任。故在無償行為，應自債權人
    知悉債務人所為者為無償行為，且有害及債權起算已逾一年
    ，其撤銷權始告消滅。本件被上訴人抗辯上訴人於95年7月1
    1日聲請假扣押強制執行時，已知系爭抵押權存在，卻於99
    年10月22日始主張撤銷，已逾一年除斥期間等語。惟為上訴
    人所否認，並稱上訴人於99年10月18日收受被上訴人之答辯
    狀，提出被上訴人借貸資金往來情形，始知悉系爭抵押權設
    定係屬無償行為，而有詐害債權之情事等語。查，經本院調
    閱台灣台中地方法院95年度執全字第3524號執行卷，得知上
    訴人於95年7月11日聲請假扣押強制執行時，提出系爭土地
    登記第一類謄本，惟依系爭土地登記第一類謄本，僅知悉系
    爭抵押權存在，無從知悉係被上訴人間先有債權存在，於事
    後始為設定抵押權予吳婕玲，而屬無償行為，且有害於上訴
    人債權之事實。此外，被上訴人亦未能證明上訴人於95年7
    月11日即已明知有撤銷原因，則上訴人稱於99年10月18日收
    受被上訴人之答辯狀，始知悉系爭抵押權設定係屬無償行為
    ，而有詐害債權之情事，應屬可採。是被上訴人於99年10月
    22日始依民法第二百四十四條規定，變更訴之聲明，請求撤
    銷系爭抵押權設定行為，自未逾一年之除斥期間。
  (七)又按連帶保證之保證人向債權人清償後，固得依民法第七百
    四十九條規定，於其清償之限度內，承受債權人對於主債務
    人之債權，惟連帶保證人與主債務人對債權人而言，仍各負
    全部給付之責任，債權人得任向主債務人或連帶保證人求償
    ，是在債權未受完全清償前，連帶保證人所為之無償行為有
    害及債權人對之求償者，無論主債務人是否仍有資力，債權
    人即非不得依民法第二百四十四條第一項規定撤銷連帶保證
    人之詐害行為。被上訴人抗辯系爭抵押權設定時，尚有債務
    人全歐霸公司及陳姿利，全歐霸公司及陳姿利有無財產可供
    清償，而有侵害上訴人之債權情事不明云云。惟如上所述，
    本件吳麗珍為連帶保證人，在債權未受完全清償前，連帶保
    證人所為之無償行為有害及債權人對之求償者，無論主債務
    人全歐霸公司及另一連帶保證人陳姿利有無資力，上訴人仍
    得依民法第二百四十四條第一項規定撤銷吳麗珍之詐害行為
    。吳麗珍所為系爭抵押權設定行為，確有侵害上訴人之債權
    ，依上開說明，上訴人自得撤銷系爭抵押權設定行為，被上
    訴人上開辯解，不足採取。
  (八)由上所述，被上訴人間先有債權之存在，而於事後設定系爭
    抵押權，於設定當時並無對價關係，應屬無償行為，並有害
    及上訴人之債權，且未逾一年除斥期間，從而，上訴人依民
    法第二百四十四條第一項規定，訴請撤銷被上訴人間之系爭
    抵押權設定行為，並請求吳婕玲塗銷系爭抵押權登記，於法
    有據，應予准許。
六、綜上所述，上訴人先位訴訟，請求確認被上訴人間系爭土地
    設定之最高限額300萬元抵押權之物權行為，及所擔保之抵
    押債權不存在。上訴人代位請求吳婕玲塗銷系爭抵押權之登
    記，均無理由，應予駁回。惟上訴人備位訴訟主張被上訴人
    間系爭抵押權設定行為係無償行為，並害及上訴人對吳麗珍
    之債權等情為可採。從而，上訴人本於民法第二百四十四條
    第一項規定，請求撤銷吳婕玲、吳麗珍之系爭抵押權設定行
    為，吳婕玲並應塗銷系爭抵押權登記，為有理由，應予准許
    。原審為上訴人敗訴之判決，尚有未洽。上訴意旨指摘原判
    決不當，求予廢棄改判，為有理由。爰由本院予以廢棄改判
    ，如主文第二、三項所示。本件事證明確，兩造其餘之攻擊
    或防禦方法及未經援用之證據，經本院斟酌後，認為均不足
    以影響本判決之結果，自無逐一詳予論駁之必要，併此敘明
    。
據上論結，本件上訴為有理由，依民事訴訟法第四百六十三條、
第三百八十五條第一項前段、第四百五十條、第七十八條、第八
十五條第一項前段，判決如主文。
中    華    民    國   100    年    7     月    26    日
                民事第七庭    審判長法  官  饒鴻鵬
                                    法  官  張瑞蘭
                                    法  官  李平勳
以上正本係照原本作成。
如對本判決上訴，須於收受判決送達後20日內向本院提出上訴書
狀，其未表明上訴理由者，應於提出上訴後20日內向本院提出上
訴理由書（須按他造人數附具繕本）。
上訴時應提出委任律師為訴訟代理人之委任狀。具有民事訴訟法
第466條之1第1項但書或第2項之情形為訴訟代理人者，另應附具
律師及格證書及釋明委任人與受任人有該條項所定關係之釋明文
書影本。如委任律師提起上訴者，應一併繳納上訴審裁判費。
                                    書記官  柯孟伶
中    華    民    國   100    年    7     月    27    日
                                                      Ｓ